【裁判字號】    95,台上,118
【裁判日期】    950106
【裁判案由】    強盜
【裁判全文】
最高法院刑事判決              九十五年度台上字第一一八號
    上  訴  人  台灣高等法院花蓮分院檢察署檢察官
    被      告  乙○○
                        76弄.
                        32號.
                甲○○
上列上訴人因被告等強盜案件，不服台灣高等法院花蓮分院中華
民國九十四年五月十二日第二審更審判決（九十三年度上重更(三)
字第八二號，起訴案號：台灣台東地方法院檢察署八十六年度偵
字第一一二三號），提起上訴，本院判決如下：
    主  文
原判決撤銷，發回台灣高等法院花蓮分院。
    理  由
本件原判決以公訴意旨略稱：被告乙○○與杜俊哲（業經判處恐
嚇取財罪刑確定）均係嘉義市第三屆市議員，聞悉建商塗坤謀標
得嘉義市之市有地獲利不菲，為籌措民國八十三年一月底舉行之
第四屆市議員競選經費，二人乃與時任嘉義縣議長之蕭登標（另
案偵辦），於八十二年十二月初某日，意圖為自己不法之所有，
共謀強押塗坤謀索財，旋責由有犯意聯絡之被告甲○○率領不詳
姓名之男子七、八人，於八十二年十二月十四日上午某時，至塗
坤謀在嘉義市○○路四四二號之「天母芳庭」工地，先剪斷該工
地接待處之三支電話線，誘使派駐該處之售屋小姐通知塗坤謀出
面處理，塗坤謀聞訊於同（十四）日中午十二時趕至該處查看後
，至對面「宮庭世家」工務所借打電話之際，遭埋伏附近之甲○
○等人衝入蒙住頭部，甲○○即喝令不准動，並以：動就開槍云
云相威脅，塗坤謀略作掙扎，旋被打倒在地，並被強押入車內，
載至嘉義市○○路乙○○之競選總部，乙○○隨即通知杜俊哲趕
來，塗坤謀之頭罩經卸掉後，由蔡、杜二人輪逼塗坤謀拿出新台
幣（下同）三千萬元供彼等分紅，甲○○等人在旁輪流對倒地之
塗坤謀圍毆或踐踏，使塗坤謀不能抗拒，因而頭部、臉部、背部
等處挫傷、裂傷併輕微腦震盪（毀損、傷害部分未據告訴及起訴
），乃允以隔日中午之前籌足二千萬元交付，獲蔡、杜二人首肯
，塗坤謀即電知其妻曾碧珠前來載回家中。當晚塗坤謀交待其妻
帶家人避居他處，自己則連夜至台北找人調解，歷數日無結果，
再南下高雄市拜託劉先臬（時任高雄市政府兵役處長）設法，劉
先臬遂找蕭登標出面處理，並代塗坤謀轉交原判決附表一所示面
額計一百五十萬元之支票三紙予蕭登標為酬，再於八十二年十二
月二十七日晚上，通知塗坤謀謂業經蕭登標出面談妥，降為給付
五百萬元予乙○○等，並邀塗坤謀至乙○○競選辦事處晤談；當
場蔡、杜二人仍要塗坤謀酌加給付，討價一番後同意加給一百萬
元。嗣塗坤謀依約將現款一百萬元及如原判決附表二所示面額共
五百萬元之支票四紙交付乙○○等，然乙○○等不滿其中編號三
、四支票之發票日（八十三年二月二十日），囑令塗坤謀請其職
員前來改為同年一月二十五日發票，復自蕭登標處取得如上開附
表一編號一、三所示之支票二紙，與杜俊哲朋分使用等情，因認
被告乙○○、甲○○（下稱被告等二人）均涉犯刑法第三百零二
條第一項之妨害自由及（廢止前）懲治盜匪條例第五條第一項第
一款之強盜罪嫌云云。經審理結果，認不能證明被告等二人犯罪
，因而撤銷第一審關於論處乙○○以恐嚇取財罪刑部分之判決，
改判諭知乙○○無罪；及維持第一審諭知甲○○無罪部分之判決
，駁回檢察官該部分在第二審之上訴，固非無見。
惟按：(一)、告訴人親友所為不利於被告之證言，其證明力如何，
固屬於事實審法院自由判斷之職權，然其所為判斷，仍須受證據
法則之支配，始為適法。本件公訴人起訴被告等二人涉犯上開罪
嫌，係以證人曾碧珠、呂旭峰、莊玉梅（起訴書誤載為游玉梅）
、楊榮發等人之證言，為其所舉之部分證據（見起訴書證據並所
犯法條欄）。經查證人曾碧珠雖為告訴人塗坤謀之配偶、呂旭峰
為其侄子、莊玉梅及楊榮發分別為其公司之經理、會計；然依卷
內資料：曾碧珠於檢察官偵查中證稱：「（塗坤謀被綁架後如
何回來﹖）當天塗坤謀打電話給我，叫我到乙○○競選總部載他
回來，我去時看到他嘴角流血，臉部瘀血。（妳去乙○○服務處
有看到甲○○在現場嗎﹖提示甲○○口卡片）乙○○身邊都有跟
隨一個人，約三、四十歲人，是口卡片上的甲○○沒錯。（塗坤
謀被人綁架後回來，妳看到他身體何處受傷﹖）他臉部瘀血、嘴
角流血及他對我說頭部被毆打會疼痛。」（見台灣嘉義地方法院
檢察署八十五年度偵字第七五五五號卷第一二六、一二七頁）；
於調查人員詢問時陳稱：「（八十二年間，塗坤謀曾被人強擄、
毆打、勒贖，妳是否知情﹖詳情為何﹖）該事情我知道。八十二
年十二月間，我接獲我丈夫塗坤謀電話通知我前去乙○○位於嘉
義市體育場附近之競選總部載他回家，我依指示前往後，看見我
丈夫帶著滿身傷痕，並充滿恐懼感，事後他向我說，乙○○派了
七、八個人強押他至渠競選服務處，除了不斷的毆打並恐嚇他，
要他飯不要自己吃，分點好處給乙○○等人。（塗坤謀被放回來
後，有無就診或驗傷﹖）他回家之後，就馬上要我及子女整理行
李，先回娘家暫避鋒頭。」等語（見同上偵卷第一三七、一三八
頁）。呂旭峰於警詢時證稱：「（你陪你叔叔送什麼錢﹖去什
麼地方﹖送至何處﹖作何用途﹖）我陪我叔叔（指告訴人）於八
十三年一月間（好像是十七或十八日），詳細日期不記得了，由
我騎機車載我叔叔塗坤謀至嘉義市○○街，當時是乙○○市議員
競選服務處送錢去給乙○○，並由乙○○本人收下，……，當時
我叔叔告訴我原來對方（指乙○○等人）要貳仟萬元，後來經議
價後以陸佰萬元擺平，然後由順利翔公司的會計莊玉梅小姐開了
四張支票（票號0000000、壹佰伍拾萬元；000000
0、壹佰伍拾萬元；0000000、0000000各壹佰萬
元，以上皆為合庫南嘉義支庫），共計伍佰萬元放在我身上，我
載著我叔叔塗坤謀到乙○○服務處，而由他當面點收。」（見影
印警卷第二十七、二十八頁）；於檢察官偵查中證陳：「（你送
支票去乙○○競選總部時，有看到誰在場﹖）有看到乙○○、甲
○○及其他不認識的多人在場。」等語（見同上偵卷第一二八、
一二九頁）。楊榮發於警詢時陳稱：「（你董事長遭擄人勒贖
時你是否在場？）我沒有在現場。董事長被釋放後告訴我被恐嚇
擄人勒贖經過，及我親眼看見我董事長被毆打受傷部位臉部腫嘴
角破裂。」（見影印警卷第二十一頁）。證人莊玉梅於警詢時
證稱：「（有關乙○○、杜俊哲等人將塗坤謀毆打綁架後勒贖，
贖金部分就妳所知金錢部分請詳述？）……後來塗董被押走，隔
天塗董即北上求救援，我陪著塗太太帶著二斤茶葉一起去當時大
同商專後面的乙○○競選服務處央求此事，當時乙○○問道﹕『
塗董怎麼沒來﹖』，塗太太說﹕『他昨天在這裡傷的沒怎樣，誰
知回家後即頭痛身體不適住院去了﹗』，乙○○說﹕『對呀﹗昨
天他在這裡還好好的，怎麼回去會那麼嚴重﹗那筆錢等塗董回來
再處理﹗』，於是我們就回來了。事後本來要貳仟萬元的贖金，
經協調以柒佰伍拾萬處理，其中一百五十萬元分成三分，各五十
萬（元），登記帳上為蕭登旺五十萬（元）、蕭登獅五十萬（元
）、蕭登標五十萬（元）、杜俊哲三百萬（元）、乙○○三百萬
（元），並分別開出五十萬元支票三張（台支）交給塗董處理，
一百五十萬元台支支票二張、一百萬元台支支票二張，我開給支
票（蓋印）交給塗董，塗董和呂旭峰一起去交給乙○○，另外再
加一百萬元現金，在帳目上做的是寫『道路權利金』，為的是怕
其他人來查，是因他們（指乙○○）有交待，怕檢警調查而曝光
。」等語（見警卷第二十五、二十六頁）。綜觀上開證人之證詞
內容，均係就其親自見聞之相關情節予以具體之陳述，原判決對
於各該證言是否真實可信，而得採為不利於被告等二人之證明？
並未與卷內其他證據資料參互審酌、仔細勾稽，依據證據法則以
定其取捨，並將取捨所得之心證理由，於判決書內詳予說明，徒
以前揭證人與告訴人之關係親密，即認「各該證人之證詞自不免
有附和告訴人（之）情形」，而不予採取（見原判決第十三頁，
理由三之(七)），其自由判斷之職權行使，自與採證法則有違。
(二)、判決雖載理由，但不能憑以斷定其所為論述之根據者，仍屬
理由不備。原判決採信被告甲○○之辯解，認案發日即八十二年
十二月十四日，甲○○受僱在台北市蔡溫義經營之茶壺館工作，
不可能回到嘉義犯罪等情，係以證人蔡溫義之證言為其憑據（見
原判決第七頁第四至六行，理由三之(二)）。然查證人蔡溫義於原
法院上訴審係供稱：伊於八十二年間，僱用甲○○往返大陸、台
北兩地，收購茶壺及經營茶藝館，甲○○工作很忙，平常少有時
間回嘉義家裡；只有父母生病才偶爾回家云云（見上重訴卷第一
二四頁），並未明確指證甲○○於八十二年十二月十四日，係在
台北而未返回嘉義等事實。是以上開證詞，尚不足據為被告於案
發當時之不在場證明，原判決遽為上開論斷，亦嫌理由不備。(三)
、客觀上為法院認定事實及適用法律基礎之證據，雖已調查而其
內容尚未明瞭者，即與未經調查無異，如遽行判決，仍屬應於審
判期日調查之證據而未予調查。原判決採信被告乙○○所辯，以
：本件係告訴人塗坤謀欲拜託被告乙○○在嘉義市議會提案，早
日開闢相關土地之計畫道路，俾其土地得以增值並儘快予以利用
，乃於被告乙○○競選連任市議員時，給予六百萬元政治獻金；
嗣因乙○○未予處理，其給付目的未能達到，致心懷怨恨等由，
資為有利於被告二人之論據之一（見原判決第十三頁，理由三之
(八)）。然查告訴人塗坤謀就被告乙○○前開辯解，曾指述：伊所
標得之土地，毗連伊原有土地，且有道路相通，不須央求被告乙
○○幫忙提案開闢計畫道路，自無為此給付被告乙○○政治獻金
六百萬元之必要等語；並提出土地清冊及地籍圖影本為證（見本
院八十九年度台上字第七０二二號卷第十、十六至十八頁）。原
判決就告訴人塗坤謀此部分之陳述及其所提出之上開證據如何不
足採信？被告乙○○所辯告訴人塗坤謀於八十二年間，欲請託其
提案開闢之計畫道路確實坐落位置為何？均未調查究明，即為上
開有利於被告等二人之推論，亦嫌速斷，而有調查職責未盡之違
法。(四)、判決所載之理由，必須與卷內之證據資料相適合，否則
即屬證據上理由之矛盾。卷查告訴人塗坤謀自警詢時起，即指稱
：被告甲○○參與強押及毆打伊之犯行；於台灣嘉義地方法院審
理共犯杜俊哲強盜案件（八十六年度訴字第七二八號）時，又具
結證稱：「（八十二年十二月十四日下午在大雅路之工地，你被
人押上車並罩上衣物，你確定下手之人有甲○○？）是的，正確
（是）甲○○，他在乙○○競選總部時，是他牽我手進入屋內坐
下來之後，把（罩住）我（的）衣物掀起來的也是他，他當時還
牽著我的手。」「（當時掀起衣物之後，甲○○有無在該處打你
？）有的，他打我頭部，第一拳就是他打的。」等語（見訴字第
七二八號影印卷第十頁）；則其所為不利於被告甲○○之指訴，
顯非僅憑聲音而為之判斷。原判決於理由內說明：「塗坤謀稱係
依聲音判斷係甲○○率眾帶人強押毆打伊云云，此無非為其個人
臆測之意見，證據力亦屬薄弱。」等旨（見原判決第九頁，理由
三之(四)），核與卷證資料不相適合，難謂無證據上理由矛盾之違
背法令。此項違誤，本院前次發回意旨業經指明，本次更審判決
猶未予以糾正，以致瑕疵依然存在，仍屬無可維持。以上或為檢
察官上訴意旨所指摘，或為本院得依職權調查之事項，應認原判
決有撤銷發回之原因。末按原判決於理由三之(八)末段載述「公訴
人所指之共犯杜俊哲，亦經台灣高等法院台南分院判決無罪在案
，有該院八十九年度上更(一)字第一九一號刑事判決附卷可參」等
語（見原判決第十三頁末二行至第十四頁第一行）。然查上開杜
俊哲強盜案件，業經台灣高等法院台南分院於原審判決前之九十
四年一月四日，維持第一審論以恐嚇取財罪，判處有期徒刑三年
之判決，駁回杜俊哲在第二審之上訴（九十三年度重上更(五)字第
三二八號），杜俊哲提起第三審上訴後，亦經本院於九十四年六
月三日，以九十四年度台上字第二九七八號刑事判決，從程序上
駁回其上訴而確定在案，有相關之刑事判決可憑。案經發回，宜
併注意及之。
據上論結，應依刑事訴訟法第三百九十七條、第四百零一條，判
決如主文。
中    華    民    國  九十五  年    一    月    六    日
                      最高法院刑事第六庭
                          審判長法官  林  增  福
                                法官  邵  燕  玲
                                法官  張  清  埤
                                法官  陳  世  雄
                                法官  陳  朱  貴
      本件正本證明與原本無異
                                      書  記  官
中    華    民    國  九十五  年    一    月    九    日
                                                      Ｅ


司法院資訊處製作；財團法人民間司法改革基金會備份。
